---
title: "Analisis de Mortalidad en Uruguay (1875-2023)"
author: "Manuel Cardozo Caceres"
date: "2026-07-18"
output: html_document
---

## Introducción

Este análisis explora la mortalidad en Uruguay utilizando datos del Instituto Nacional de Estadística (INE) y el Ministerio de Salud Pública (MSP). Se examinan las principales causas de muerte para 2022 y 2023, la distribución por sexo, y la evolución histórica de defunciones entre 1875 y 2023.

## Carga de librerías y datos

```{r setup, message=FALSE, warning=FALSE}
library(tidyverse)
library(readxl)
```

## Datos de causas de muerte 2022-2023

```{r datos_causas, warning=FALSE}
defunciones_raw <- read_excel("2.3.3ok.xls", 
                               sheet = 1, 
                               skip = 6,
                               col_names = FALSE)
names(defunciones_raw) <- c("causa", 
                             "total_2022", "masc_2022", "fem_2022", "indet_2022", "noindicado_2022",
                             "col_vacia",
                             "total_2023", "masc_2023", "fem_2023", "indet_2023", "noindicado_2023")

defunciones_limpio <- defunciones_raw %>%
  slice(-1) %>%
  filter(!is.na(causa)) %>%
  select(-col_vacia, -indet_2022, -noindicado_2022, -indet_2023, -noindicado_2023) %>%
  mutate(across(-causa, as.numeric))
```

## Principales causas de muerte en 2023

```{r grafico_top10, fig.width=10, fig.height=6, warning=FALSE}
defunciones_limpio %>%
  filter(!is.na(total_2023)) %>%
  arrange(desc(total_2023)) %>%
  slice(1:10) %>%
  ggplot(aes(x = reorder(causa, total_2023), y = total_2023)) +
  geom_col(fill = "steelblue") +
  coord_flip() +
  labs(title = "Top 10 causas de muerte en Uruguay - 2023",
       x = "Causa",
       y = "Defunciones") +
  theme_minimal()
```

## Defunciones por sexo - principales causas 2023

```{r grafico_sexo, fig.width=10, fig.height=6, warning=FALSE}
top5 <- defunciones_limpio %>%
  filter(!is.na(total_2023)) %>%
  arrange(desc(total_2023)) %>%
  slice(1:5)

top5_largo <- top5 %>%
  select(causa, masc_2023, fem_2023) %>%
  pivot_longer(cols = c(masc_2023, fem_2023),
               names_to = "sexo",
               values_to = "defunciones") %>%
  mutate(sexo = case_when(
    sexo == "masc_2023" ~ "Masculino",
    sexo == "fem_2023"  ~ "Femenino"
  ))

ggplot(top5_largo, aes(x = reorder(causa, defunciones), 
                        y = defunciones, 
                        fill = sexo)) +
  geom_col(position = "dodge") +
  coord_flip() +
  scale_fill_manual(values = c("Masculino" = "steelblue", 
                                "Femenino" = "salmon")) +
  labs(title = "Defunciones por sexo - Top 5 causas 2023",
       x = "Causa", y = "Defunciones", fill = "Sexo") +
  theme_minimal()
```

## Variación de defunciones por causa: 2022 vs 2023

```{r grafico_variacion, fig.width=10, fig.height=6, warning=FALSE}
variacion <- defunciones_limpio %>%
  filter(!is.na(total_2022) & !is.na(total_2023)) %>%
  mutate(diferencia = total_2023 - total_2022) %>%
  arrange(desc(diferencia))

ggplot(variacion, aes(x = reorder(causa, diferencia), y = diferencia, 
                       fill = diferencia > 0)) +
  geom_col() +
  coord_flip() +
  scale_fill_manual(values = c("TRUE" = "firebrick", "FALSE" = "steelblue"),
                     labels = c("TRUE" = "Aumentó", "FALSE" = "Disminuyó")) +
  labs(title = "Variación de defunciones por causa: 2022 vs 2023",
       x = "Causa", y = "Diferencia (2023 - 2022)", fill = "") +
  theme_minimal()
```

## Evolución histórica de defunciones en Uruguay (1875-2023)

```{r grafico_historico, fig.width=10, fig.height=6, warning=FALSE}
serie_historica <- read_excel("serie hist.xlsx", 
                              sheet = 1, 
                              skip = 7,
                              col_names = c("anio", "defunciones"))

serie_limpia <- serie_historica %>%
  filter(!is.na(anio)) %>%
  filter(!str_detect(anio, "Fuente")) %>%
  mutate(anio = as.numeric(anio),
         defunciones = as.numeric(defunciones))

ggplot(serie_limpia, aes(x = anio, y = defunciones)) +
  geom_line(color = "steelblue", linewidth = 0.8) +
  geom_point(size = 0.8, color = "steelblue") +
  geom_vline(xintercept = 2021, linetype = "dashed", color = "red", alpha = 0.5) +
  annotate("text", x = 2021, y = max(serie_limpia$defunciones, na.rm = TRUE), 
           label = "COVID-19", color = "red", hjust = 1.1, size = 3) +
  labs(title = "Evolución de defunciones anuales en Uruguay (1875-2023)",
       subtitle = "Pico anómalo en 1967: posible cambio metodológico (CIE-8 en 1968)",
       x = "Año",
       y = "Defunciones") +
  theme_minimal()
```

## Conclusiones

- Las enfermedades del sistema circulatorio y los tumores son las principales causas de muerte en Uruguay, representando más del 40% del total de defunciones en 2023.
- Se observa una marcada diferencia por sexo en causas externas de morbilidad y mortalidad, donde los hombres duplican a las mujeres.
- La caída de muertes por COVID-19 entre 2022 y 2023 es el cambio más significativo entre ambos años.
- La serie histórica muestra un crecimiento sostenido de defunciones absolutas consistente con el crecimiento poblacional, con un pico anómalo en 1967 que requiere investigación adicional.

*Fuentes: Instituto Nacional de Estadística (INE) y Ministerio de Salud Pública (MSP) de Uruguay.*